臺灣高等法院台南分院刑事判決　　　　　九十一年度上訴字第三三五號　　　　Ｃ
　　　上　訴　人　臺灣雲林地方法院檢察署檢察官
　　　被　　　告　乙　○　○
右上訴人因被告違反公職人員選舉罷免法案件，不服臺灣雲林地方法院九十年度訴字
第四八三號，中華民國九十一年一月十六日第一審判決（起訴案號：臺灣雲林地方法
院檢察署九十年度選偵字第八、十號）提起上訴，本院判決如左：
      主      文
上訴駁回。
      理      由
一、公訴意旨略以：被告乙○○為雲林縣口湖鄉青蚶村村長，於民國九十年第十四屆
    縣長及第五屆立法委員選舉期間，為使縣長張榮味、立法委員許舒博能順利當選
    ，竟於九十年十二月一日投票前一天，即十一月三十日晚間八時五十分許，騎乘
    車牌號碼ＯＱＶ－一七五號機車，前往被告甲○位於雲林縣口湖鄉青蚶村青蚶六
    之一號住處，交付自行出資購買之茶葉一斤，予有投票權之被告甲○，並約定其
    為一定之行使，被告甲○收受茶葉一斤後，亦許為一定之行使，嗣經法務部調查
    局調查站提供情資並經雲林縣警察局北港分局警員跟監目睹後，經警員前往詢問
    被告甲○後，發覺有異，旋即前往被告乙○○位於雲林縣口湖鄉青蚶村青蚶四十
    六號住處，經被告乙○○同意搜索後，當場扣得八十七年度村里長選舉人名冊八
    冊、投票人身分證影本五張（共二十八人）、第十四屆縣長候選人張榮味宣傳單
    一百一十張及第五屆立法委員候選人許舒博宣傳單六十張、茶葉一斤等物，因認
    被告乙○○涉犯公職人員選舉罷免法第九十條之一第一項之投票行賄罪嫌，被告
    甲○則涉犯刑法第一百四十三條第一項之投票受賄罪嫌云云。
二、按犯罪事實應依證據認定之，無證據不得推定其犯罪事實；又不能證明被告犯罪
    者，應諭知無罪之判決，刑事訴訟法第一百五十四條、第三百零一條第一項分別
    定有明文。又事實之認定，應憑證據，如未能發現相當證據，或證據不足以證明
    ，自不能以推測或擬制之方法，為裁判基礎（最高法院四十年臺上字第八六號判
    例參照）。復認定犯罪事實，所憑之證據，雖不以直接證據為限，間接證據亦包
    括在內，然無論直接或間接證據，其為訴訟上之證明，須於通常一般之人均不致
    於有所懷疑，而得確信其為真實之程度者，始得據之為有罪之認定，倘其證明尚
    未達到此一程度，而有合理性懷疑之存在時，即無從為有罪之認定，且被告否認
    犯罪事實所持之辯解，縱屬不能成立，仍非有積極證據足以證明其犯罪行為，不
    能遽為有罪之認定，此亦有最高法院七十六年臺上字第四九八六號及三十年上字
    第一八三一號判例可資參照。
三、公訴人認被告乙○○及甲○二人涉犯上開選罷法及投票受賄罪嫌，無非以被告乙
    ○○辯稱其於九十年十一月三十日晚上前往被告甲○住處泡茶，於時間上過於短
    暫，且與檢察官前往被告甲○住處查看之實際情形不符，另被告甲○先辯稱被告
    乙○○當晚並未前去其住處，經警員將村長之行蹤指陳綦詳後，始改稱村長有前
    去泡茶，前後互為矛盾，被告二人之辯解均不可採，及本案扣有身分證影本五張
    （共二十八人）、毫無塵封而註記有不同顏色之青蚶村第一鄰至第八鄰選舉名冊
    共八本、茶葉及候選人宣傳單等物為其主要論據。訊之被告乙○○及甲○，固坦
    承被告乙○○於九十年十一月三十日晚上前往被告甲○住處贈送茶葉一斤（共二
    包）之事實，惟堅決否認有公訴人所指之違反選罷法或投票受賄罪嫌，被告乙○
    ○辯稱：因甲○常幫伊作法事，都沒有收紅包，才帶茶葉過去他家，伊去他家泡
    茶約二、三十分鐘，之後又去村裡一戶辦喪事的人家後才返家，檢察官就來了，
    而扣案之身分證影本是欲加入民進黨黨員或辦理殘障給付之人，選舉人名冊則是
    伊於八十七年之村里長選舉時所圈點的記號，並非此次選舉才圈選的云云；被告
    甲○則辯稱：乙○○當晚是拿茶葉去伊住處泡茶，因之前乙○○家中不平安，所
    以拜託伊做法事，才拿茶葉給伊，該茶葉與選舉並無關係云云。
四、經查：
    (一)本案雖依卷附之雲林縣辦理第五屆立法委員暨九十年縣長選舉查察賄選暴力情
      資蒐報表載明「據報被告乙○○將於選舉活動最後時段，以村長之名贈送禮品
      予村民為立法委員候選人許舒博賄選」，嗣經派員跟監後，由檢察官會同警員
      查獲；然該情資之「涉案情形」一欄中載明「據報‧‧‧」，是可知該情資顯
      係由他人所檢舉，其檢舉內容是否真實，仍需經調查始能認定其真實性，尚不
      得遽此認定其情資報告之內容為真。再以每逢選舉，候選人往往互相攻訐為其
      手段，是以上開情資蒐報內容之真實性，仍需經調查始得認定之。
    (二)雖本案有查扣村民之身分證影本五張（共二十八人）、毫無塵封而註記有不同
      顏色之青蚶村第一鄰至第八鄰選舉名冊共八本、茶葉二包及候選人宣傳單等物
      ，惟被告乙○○自承係縣長候選人張榮味及立法委員候選人許舒博之椿腳，則
      從其上開住所查獲該二位選候人之大批文宣傳單，自屬合情合理；又該扣案之
      身分證影本五張（共二十八人），係當事人曾因或申請殘障手冊、或陳情連署
      書、或申請低收入戶補助、或辦理牌照稅減免、或辦理貧民救濟補助、或辦理
      加入民進黨黨員，而交予被告謬榮堂，業據該身分證影本所有人王榮造、呂氣
      、王連合、劉不、許花梅、黃阿杰、孫富美、王俊泰、王柳綿、王枝、莊淑
      惠、王國西及蘇明堂等人於警訊中分別證述明確，且渠等當事人均於警訊中證
      述未曾收受過被告乙○○所交付之候選人文宣或金錢、禮品等賄選物品，復參
      以上開查扣之身分證影本中有部分係當事人欲加入民進黨黨員之用或已為民進
      黨黨員，有民進黨雲林縣黨部九十一年四月十二日民進雲林字第四一三號函，
      證明：王國西、吳坤明、莊淑惠、吳阿美、王俊泰、孫富美、黃阿杰、許花梅
      、劉不、王連合、王柳綿、呂氣、王榮造、王枝等十四人確均屬民進黨黨員
      無訛，亦有該函附於本院卷可稽，此與被告乙○○所欲輔選之上開二位候選人
      之黨籍屬國民黨又互不相符，顯有矛盾之情，尚難認上開身分證影本係供被告
      乙○○遂行賄選之用；另扣案之八十七年度村里長選舉人名冊內，劃藍色係表
      示當時支持對手之選民，粉紅色係表示有可能支持自己之選民，土黃色係表示
      外來遷入之幽靈人口，黑色則是最後總結最有可能支持自己之選民，業經被告
      乙○○於警訊及偵審中詳細供述，而前後互核相符，衡情被告乙○○當時身為
      青蚶村之村長候選人，自行評估可能之得票數，作為競選之方向，非不可能，
      且依該名冊記載內容，劃線者眾多，若被告乙○○是依該名冊內所劃線之名單
      ，替候選人張榮味及許舒博賄選，則賄選之金錢或禮物必為數眾多，再以上述
      證人均證稱未受到禮物或金錢等情觀之，被告應備有欲賄選之金錢或禮物，惟
      本案被告乙○○並未搜索查扣到任何金錢或禮物，顯與常理不合，足見該選舉
      人名冊是否供被告乙○○賄選之用，頗堪質疑。至公訴意旨雖另指該名冊毫無
      塵封且有新點之標記，然該名冊毫無塵封僅能證明被告乙○○最近有翻動使用
      過該名冊之情形，並無法據此證明被告乙○○即有賄選之行為，又公訴意旨並
      未指明新點標記究指何者？公訴人之指稱並不明確，尚難據為被告謬榮堂有罪
      之認定。
    (三)本案被告二人雖均坦承被告乙○○有贈送茶葉一斤予被告甲○，惟均堅決否認
      該茶葉與本次選舉有關，堅稱並無賄選及受賄之情形，而觀之本案除於被告甲
      ○住處有查扣該茶葉一斤外，於被告乙○○住處並未搜索查扣到任何供賄選之
      金錢或禮物，此與一般候選人椿腳有計劃之買票賄選情形不符，則被告乙○○
      贈送茶葉予被告甲○是否真有賄選之情，尚非無疑；且依上開情資蒐報表記載
      之內容，被告乙○○若確有替候選人許舒博賄選，則於選舉投票日前一天即為
      警查獲當晚，理當忙碌於向有選舉權之村民賄選，抑或選舉名冊上之人應已收
      受賄賂，豈會僅前往且僅有被告甲○受贈一斤茶葉？復被告甲○曾為被告乙○
      ○做法事，而被告乙○○亦常去被告甲○住處泡茶，亦經被告二人於本院審理
      時供述相符，則被告乙○○贈送茶葉予被告甲○是否有約定被告甲○應投票予
      某候選人，並非無疑。是本件被告乙○○贈送茶葉予被告甲○，尚難確信被告
      乙○○有對被告甲○行賄選之情。
    (四)再者，本件公訴意旨雖認被告乙○○辯稱其於九十年十一月三十日晚上前往被
      告甲○住處泡茶，於時間上過於短暫，且與檢察官前往被告甲○住處查看之實
      際情形不符，另被告甲○先辯稱被告乙○○當晚並未前去其住處，經警員將村
      長之行蹤指陳綦詳後，始改稱村長有前去泡茶，前後互為矛盾，其二人之辯解
      均不可採，惟被告二人之辯解縱屬不可採，並無法即遽以反證推定被告乙○○
      有投票行賄及被告甲○有投票受賄之情形，是本案尚乏其他確切之證據以補強
      證明公訴人所指被告二人涉犯之上開罪嫌。
五、綜上所述，本件尚無其他積極證據足資認定扣案之茶葉確為被告乙○○對被告甲
    ○賄選之物品，難認與本次選舉有關，是被告二人辯稱並無違反選罷法及投票受
    賄罪行等語尚堪採信。此外，復查無其他積極證據足資認定被告乙○○及甲○分
    別有公訴人所指之違反選罷法及投票受賄罪之犯行。原審以不能證明被告犯罪，
    諭知被告無罪，核無不合。檢察官上訴意旨指摘原判決採證不當，為無理由，應
    予駁回。
據上論斷，應依刑事訴訟法第三百六十八條第一項，判決如主文。
本案經檢察官蘇南桓到庭執行職務。
中    華    民    國      九十一      年      四      月      二十二    日
                                  臺灣高等法院臺南分院刑事第四庭
                                      審判長法官  陳    義    仲
                        法官  蔡    崇    義
                                            法官  宋    明    蒼
右正本證明與原本無異。
如不服本判決，應於判決送達後十日內向本院提出上訴狀，其未敘述理由者並應於提
出上訴狀後十日內向本院補提理由書（應附繕本)。
                                      法院書記官  余    素    美
中    華    民    國      九十一      年      四      月      二十三    日
